臺北高等行政法院判決
　　　　　　　　　　　　　　　　　　　95年度訴字第3555號
　　　　　　　　　　　　　　　.
原　　　告　日商．日本香煙產業股份有限公司（Japan Tobacc
　　　　　　o Inc.）
代　表　人　甲○○○○○○○.
訴訟代理人　林志剛　律師（兼送達代收人）
　　　　　　楊憲祖　律師
　　　　　　黃闡億　律師
被　　　告　經濟部智慧財產局
代　表　人　蔡練生（局長）住同上
訴訟代理人　乙○○
上列當事人間因商標註冊事件，原告不服經濟部中華民國95年8
月8 日經訴字第09506174700 號訴願決定，提起行政訴訟，本院
判決如下：
　　主  文
原告之訴駁回。
訴訟費用由原告負擔。
　　事  實
一、事實概要：
    原告前於民國91年11月21日以「SALEM SLIM LIGHTS AND
    LABEL DESIGN」商標（下稱系爭商標，如附圖），指定使用
    於當時商標法施行細則第49條所定商品及服務分類表第34類
    之香煙、菸草、菸等商品，向被告申請註冊，嗣於92年5 月
    30日將系爭商標申請案變更為其註冊第6408號「SALEM PICT
    URE PACKAGE 」商標之聯合商標申請案，同時聲明圖樣中之
    「MENTHOL 、100S、LIGHTS」不得單獨主張專用權。經被告
    審查，認系爭商標有當時商標法第37條第6 款規定之情形，
    應不准註冊，以92年8 月27日商標核駁第273784號審定書予
    以核駁之處分。原告不服，訴經經濟部以93年1 月8 日經訴
    字第09306210240 號訴願決定書將原處分撤銷，並責由被告
    另為適法之處分。因現行商標法業於92年11月28日修正公布
    施行，依該法第86條第2 項規定，本件原聯合商標註冊申請
    案，視為獨立之商標註冊申請案，並經被告重為審查，核認
    系爭商標圖樣上之「MENTHOL 、100S」部分雖符合聲明不專
    用之規定，惟以外文「LIGHTS」，指定使用於香煙、菸草、
    菸等商品，有「使公眾誤認誤信其商品或服務之性質、品質
    或產地之虞」，亦即系爭商標有現行商標法第23條第1 項第
    11款規定之情形，不得註冊，乃以94年11月24日商標核駁第
    289444號審定書仍為應予核駁之處分。原告不服，提起訴願
    ，經遭駁回，遂向本院提起行政訴訟。
二、兩造聲明：
　(一)原告聲明：
    1.訴願決定及原處分均撤銷。
    2.命被告就系爭商標註冊申請案為准予註冊之審定。
    3.訴訟費用由被告負擔。
  (二)被告聲明：
    1.駁回原告之訴。
    2.訴訟費用由原告負擔。
三、兩造之爭點：系爭商標指定使用於當時商標法施行細則第49
    條所定商品及服務分類表第34類之商品，是否該當現行商標
    法第23條第1 項第11款之規定，而應不准註冊？
  (一)原告主張之理由：
    1.原處分違背經濟部93年1 月8 日經訴字第09306210240 號
      訴願決定意旨，仍以同一理由核駁系爭商標之註冊申請，
      有違訴願法第95條、第96條之規定：
　    (1)訴願之決定確定後，就其事件有拘束各關係機關之效力
        ；原行政處分經撤銷後，原行政處分機關須重為處分者
        ，應依訴願決定意旨為之，並將處理情形以書面告知受
        理訴願機關，分別為訴願法第95條前段及同法第96條所
        明定。
　    (2)被告前於92年8 月27日即曾以商標核駁第0000000 號審
        定書，認定以系爭商標圖樣中之「LIGHTS」指定使用於
        香煙、菸草、菸等商品，將使消費者直接或間接產生「
        淡煙是較健康的商品」或「淡煙無害健康」等錯誤觀念
        ，自有使消費者對其所欲表彰之商品性質產生誤認誤信
        之虞，應有修正前商標法第37條第6 款規定（與現行商
        標法第23條第1 項第11款規定相當）之適用。經原告對
        之提起訴願後，經濟部曾以93年1 月8 日經訴字第0930
        6210240 號訴願決定，明白認定「本件聯合商標圖樣上
        之『LIGHTS』文字，依其字義解釋為『淡煙』之意，但
        非即等於『淡煙無害健康』或『淡煙較健康』之意」、
        「原處分機關所稱，由於淡煙中的尼古丁含量較少，抽
        煙者無意間會以更深或加快吸入的方式吸入煙草燃燒產
        生的煙霧......，反而帶來更大的危機等語，證諸原處
        分卷附相關報導內容可知，雖非全無考據，惟此究係輾
        轉推演之結果，難謂係一般消費者逕自『LIGHTS』文字
        意義本身即可直接輕易推導而得者。」、「菸品均有害
        人體健康，為一般消費者普遍具有之認識，事實上無論
        淡菸或一般的香菸（非淡菸），於包裝盒上均應一律標
        示有吸菸有害健康或類似之警語，更何況菸品是否有害
        人體健康或應如何防範，亦非商標法本身所應考量或解
        決之問題，是原處分機關所為推論難謂符合首揭法條規
        定之原意。」惟被告重為處分時，竟無視前揭訴願決定
        之意旨，僅援引較多網際網路上之文章，仍以同一理由
        ，核駁系爭商標註冊之申請，原處分顯與前揭訴願決定
        意旨有違，應已違反訴願法第95條、第96條之規定，應
        予撤銷。
      (3)前揭訴願決定並未要求被告蒐集更多文獻或報導，而已
        明白指出系爭商標圖樣上之「LIGHTS」並非等於「淡煙
        無害健康」或「淡煙較健康」之意，被告92 年8月27日
        商標核駁第273784號審定書認為系爭商標圖樣上之「LI
        GHTS」將使消費者直接或間接產生「淡煙是較健康的商
        品」或「淡煙無害健康」等觀念，乃被告輾轉推演之結
        果，被告所為推論並不符合修正前商標法第37條第6款
        規定（與現行商標法第23條第1 項第11款規定相當）之
        原意，依訴願法第95條及第96條之規定，被告即應依前
        次訴願決定意旨重為處分。被告不過援引內容重覆或研
        究結論相同之網際網路文章，持同一理由為核駁處分，
        顯然違反訴願法第95條及第96條之規定。本件訴願決定
        竟以原處分援引較多網路上媒體相關報導為由，即認其
        無違反訴願法第95條及第96條之規定，顯有違誤。
    2.原處分不准系爭商標圖樣中之「LIGHTS」聲明不專用，有
      違其一貫審查標準，違反平等原則：
      行政行為，非有正當理由，不得為差別待遇，為行政程序
      法第6 條所明定。而被告曾核准如註冊第921681號、9107
      80號、906853號、850928號、762684號、746681號等多件
      商標，於聲明各該商標圖樣上之「LIGHTS」不在專用之內
      後准予註冊在案，並未不准聲明不專用，而以其有使公眾
      誤認誤信其商品之性質、品質之虞為由予以核駁，甚至核
      准如註冊第952333號、684633號、675728 號 、615408號
      、438342號、415702號等多件商標，無須聲明各該商標圖
      樣上之「LIGHTS」不在專用之內，即准許其註冊。惟對於
      系爭商標，被告竟以其有使公眾誤認誤信其商品之性質、
      品質之虞為由，認其有違商標法第23條第1 項第11款規定
      而不准其註冊，是本件被告所持見解顯然異於其一貫之審
      查標準，且未說明其採取差別待遇之理由，原處分顯有違
      反行政程序法第6 條所揭示之平等原則。
    3.原處分適用商標法第23條第1項第11款規定有誤：
      (1)商標法第23條第1 項第11款所謂性質、品質、產地之誤
        認，其適例如：以「羊圖形」作為商標，指定使用於牛
        乳商品，有使消費者誤認該商標係表彰羊乳商品；以「
        美國標準」作為商標，指定使用於電器商品，有使消費
        者誤認該商品符合美國國家標準；本國廠商以「巴黎」
        作為商標，指定使用於非來自巴黎之化妝品，有使消費
        者誤認該商品來自巴黎。
      (2)本件以外文「LIGHTS」指定使用於香煙、菸草、菸等商
        品，依其字面文義雖使消費者認識該香煙商品口味較淡
        、含有較低焦油及尼古丁，惟至多僅屬商標法第23條第
        1 項第2 款所規定之商品品質之說明，依同法第19條之
        規定，應得經聲明該部分不在專用之列後，准予註冊。
      (3)菸品均有害人體健康，為一般消費者普遍具有之認識，
        事實上無論淡菸或一般的香菸（非淡菸）於包裝盒上均
        一律標示有吸菸有害健康或類似之警語，菸害防制法第
        7 條即規定，菸品容器最大外表面積明顯位置處，應以
        中文標示健康警語，第8 條亦規定，菸品所含之尼古丁
        及焦油含量，應以中文標示於菸品容器上。原告產製之
        香煙商品亦依規定於最大外表面積明顯位置處標示：「
        行政院衛生署警告：戒菸可減少健康的危害」，並以中
        文標示尼古丁及焦油含量。系爭商標圖樣中之「LIGHTS
        」旨在告訴消費者，此品牌香煙口味較淡，並且焦油、
        尼古丁含量少於「SALEM 」品牌下之其他品項，故「
        LIGHTS」用語可以幫助消費「SALEM 」品牌的吸菸者找
        到他們想要的特定品項。「LIGHTS」文字本身從來不會
        傳達任何關於健康的訊息，消費者在菸包上看到有關吸
        菸與健康訊息，只有根據菸害防制法所規定之健康警語
        ，而這些警語已印在原告於台灣所販賣的每一個香煙商
        品包裝上。
      (4)系爭商標所使用之香煙商品確屬口味較淡且焦油、尼古
        丁含量少於同品牌下之其他品項，該「LIGHTS」用語並
        未使消費者誤認其商品之性質或品質，無論淡菸或一般
        的香菸（非淡菸）均含有焦油、尼古丁，均對人體健康
        有害，此乃一般消費者普遍認知之事實，依原處分書引
        用之資料顯示，吸煙者從普通香煙轉為抽「焦油含量低
        」或「輕淡型」煙後，他們患與吸煙有關疾病的可能性
        並沒有降低，是因為他們抽煙習慣的問題，亦即吸煙者
        並未消費與以前相比等量或較少量的香煙，而消費更大
        量的香煙，此結果乃可歸咎於吸煙者本身，蓋吸煙者若
        為維護自身健康，本應戒煙或理性地抽較少香煙。於香
        煙商品上標示「LIGHTS」字樣，確能提供消費者區辨香
        煙口味之濃淡及焦油、尼古丁含量相對較少之訊息，並
        未使消費者誤認其性質或品質，禁止像「LIGHTS」字眼
        之使用對消費者之健康並無任何幫助，消費者應該獲得
        更多資訊而不是更少資訊。禁止使用說明性文字對於導
        正可能之錯誤認知並無幫助，只是更增加混淆及剝奪消
        費者根據口味、味道等特色選擇品牌之自由。
      (5)根據原處分書引用的網路上相關報導可知，如何教育消
        費者不要因為淡煙商品含有較少焦油、尼古丁即消費更
        多香煙或加快吸入頻率，才是減低淡煙商品對吸煙者健
        康造成危害的方法。在菸害防制法未修法規定禁止香煙
        商品使用「LIGHTS」字樣的情形下，被告不准含有「LI
        GHTS」字樣的商標聲明「LIGHTS」不在專用之內，實違
        背其一貫審查標準，且違反商標法第23條第1 項第11款
        規定意旨。況且菸品是否有害人體健康或應如何防範，
        並非商標法本身所應考量或解決之問題。
      (6)LIGHTS於香煙使用中為淡煙的意思，並不代表對於健康
        較好，被告認為LIGHTS會使消費者認為此香煙較為健康
        為輾轉的推演，本件沒有商標法第23條第1 項第11款的
        情形。
    4.新修正菸害防制法規定，該法修正前之菸品名稱於修正施
      行後仍得繼續標示淡菸、低焦油等文字，被告不准系爭商
      標聲明「LIGHTS」不在專用之列，有違新修正菸害防制法
      之規定：
      (1)按行政院菸害防制法修正草案第6 條第1 項規定：「菸
        品、品牌名稱及菸品容器加註之文字及標示，不得使用
        淡菸、低焦油或其他可能致人誤認吸菸無害健康或危害
        輕微之文字及標示。」、第35條規定：「本法施行前已
        存在之菸品品牌不符合第6 條第1 項規定者，得於本法
        施行後12個月內繼續製造、輸入，18個月內繼續販賣，
        不適用第24條規定。」，是該修正草案原限定該法施行
        前標示淡菸、低焦油等文字之菸品，於修正施行18個月
        後，不得繼續販賣。惟經立法院審查後，刪除前述修正
        草案第35條之規定，並於前述修正草案第6 條第1 項增
        加但書規定：「但本法修正前之菸品名稱不適用之。」
        ，新修正菸害防制法並於96年7 月11日修正公布，且除
        第4 條之施行日期，由行政院定之外，自公布後18個月
        施行。是依新修正菸害防制法第6 條但書之規定，該法
        修正前之菸品名稱於修正施行後仍得繼續標示淡菸、低
        焦油等文字。
      (2)系爭商標含有「LIGHTS」字樣，依其字面文義雖可能使
        人認識其香煙商品口味較淡或含有較低焦油及尼古丁，
        惟依新修正菸害防制法第6 條但書之規定，系爭商標既
        早於該法修正前已申請註冊，則於該法施行後仍得繼續
        標示「LIGHTS」字樣。原處分及訴願決定不准系爭商標
        標示「LIGHTS」字樣，顯然與新修正菸害防制法第6 條
        但書之規定相矛盾。
    5.原處分及訴願決定不當限制原告在商品上標示客觀資訊之
      自由，違背法律保留原則：
      (1)按「剝奪人民生命或限制人民身體自由者，必須遵守罪
        刑法定主義，以制定法律之方式為之；涉及人民其他自
        由權利之限制者，亦應由法律加以規定，如以法律授權
        主管機關發布命令為補充規定時，其授權應符合具體明
        確之原則。」（司法院釋字第443 號解釋參照），又「
        憲法第11條保障人民有積極表意之自由，及消極不表意
        之自由，其保障之內容包括主觀意見之表達及客觀事實
        之陳述。商品標示為提供商品客觀資訊之方式，應受言
        論自由之保障。」有司法院釋字第577 號解釋可供參酌
        。
      (2)對於系爭商標，被告不准其聲明「LIGHTS」不在專用之
        內後准予註冊，除違反行政程序法第6 條所揭示之平等
        原則外，在被告審查本件申請註冊案時，並無法律明文
        限制不得於菸品上標示淡菸、「LIGHTS」等文字（新修
        正菸害防制法於96年7 月11日始修正公布，且除第4條
        之施行日期，由行政院定之外，自公布後18個月施行）
        ，被告竟不准系爭商標聲明「LIGHTS」不在專用之內後
        准予註冊，顯屬不當限制原告在商品上標示客觀資訊之
        自由，違背法律保留原則。
    6.被告所引據之研究報告為外國消費行為的資料，因為商標
      法有屬地性，所以該資料不能於本件引用。且該研究報告
      的內容值得懷疑。
    7.系爭商標指定商品為香煙、煙草，不見得為淡煙。實際使
      用於一般香煙時不會有LIGHTS的字樣，為淡煙時，就有LI
      GHTS的字樣。
    8.菸害防制法第6 條修正的意旨架構於FCTF公約（即菸草管
      制架構公約）之下沒有錯誤，但修正通過的條文並非完全
      相同，而是增加但書的規定，所以於本件應考量但書的情
      形。
  (二)被告主張之理由：
    1.商標法第19條之適用係指商標圖樣整體具識別性，而其圖
      樣中包含說明性或不具識別性之文字或圖形者，為避免因
      該部分致不准註冊，或註冊後就該部分單獨主張權利而產
      生爭議，得經申請人聲明該部分不與商標圖樣分離單獨請
      求專用（被告公告之「聲明不專用」審查要點2 參照）。
      而系爭商標圖樣中之「MENTHOL 、100S」為商品之說明，
      並經原告聲明不專用，應有前條規定之適用；至於商標圖
      樣上之「LIGHTS」，指定使用於香煙、菸草、菸等商品，
      依據日本癌研究會病理部、美國聯邦通商委員會、美國麻
      塞諸塞州衛生部、美國聯邦貿易委員會、美國國家癌症研
      究所、英國衛生局、英國醫學雜誌、美國麻省理工學院經
      濟系教授哈裏斯、美國癌症學會的桑學者、台北醫學大學
      公衛所副教授陳叡瑜等專業機構及學者教授公開發表之研
      究結果及分析報告中可以明確得知，「LIGHTS」字眼使用
      於香煙商品上，將使得商品相關消費者產生其所販售之商
      品應較無害於人體健康之直接聯想，而有誤認誤購之虞，
      已非原告所稱僅單純說明「商品含有較低焦油及尼古丁且
      口味較淡的特性」而已，無商標法第19條規定之適用，此
      先陳明。
    2.依據網路搜尋引擎所蒐集之多份網頁資料可以得知，以「
      LIGHTS」作為商標指定使用於香煙、菸草、菸等商品上，
      確有誤導消費者之相關報導如下：
      (1)「日本癌研究會病理部的石川雄一主任研究員在對肺癌
        患者做細胞組織分類調查時發現，70年代腺癌占33％，
        到90年代已增至54％。據研究人員分析，腺癌增加的主
        要原因是低焦油過濾咀香煙的普及。近年來，低焦油過
        濾咀香煙憑藉『對健康損害較小』的宣傳而成為暢銷商
        品。焦油是香煙中代表性的致癌物質。日本從60年代起
        ，由普通香煙向過濾咀香煙急速轉換，接著又從高焦油
        香煙向低焦油香煙轉產。過濾咀能將香煙煙霧中較大的
        顆粒去除，大顆粒煙塵容易在易發扁平上皮癌的支氣管
        上沈積。吸低焦油香煙的人們，為彌補尼古丁攝取量的
        不足，拼命把香煙煙霧吸入肺部深處，使腺癌多發區末
        梢部的煙霧吸入量增加。另經老鼠實驗證實，低焦油香
        煙裏含量較多的硝酸燃燒生成的亞硝酸胺，是誘發腺癌
        的特異致癌物質。因此，低焦油香煙雖減少了患扁平上
        皮癌的風險，卻增加了患腺癌的風險。大多數學者認為
        ，低焦油香煙有如下弊病：大多數吸煙者有尼古丁依
        賴症，為保持血液中尼古丁的濃度，他們要麼多增加抽
        煙支數，才能將香煙煙霧吸入肺部深處。低焦油香煙
        並不減少和心肌梗塞、心絞痛有關的一氧化碳。據美聯
        邦通商委員會和麻塞諸塞州衛生部等發表的研究資料，
        由於低焦油香煙使煙霧吸入肺的深部，因此吸煙者反而
        比過去吸入更多的焦油、尼古丁及其他致癌物質。過去
        有定論說，扁平上皮癌受香煙影響較大，而腺癌和香煙
        關係較小。但根據石川的研究，腺癌有不同種類，已發
        現和吸煙有密切關係的腺癌發病率正在增加。另據美國
        的研究，如果不吸煙者為1 ，則吸煙者患腺癌的危險程
        度，20年前男性為4.6 ，女性為1.5 ，最近已擴大為男
        性19.0，女性8.1 ，這說明低焦油香煙和腺癌有關」。
        （擷取自http://search.envir.com.cn/info/np/file.
        asp?file=996-19-9.txt 網頁，發表日期1999年6 月19
        日文匯報）。
      (2)「美國聯邦貿易委員會（FTC ）從1967年開始用測試機
        來測量香煙中尼古丁和焦油的含量，公佈每種牌子的測
        試結果。但是，自1976年受雇於菲利普．莫利斯公司的
        威廉．費羅說，測試機吸入的焦油量與煙民吸入的焦油
        量並不相同。根據這家生產萬寶路的著名煙草公司1977
        年的一份研究報告，煙民實際攝入的焦油量比FTC 報告
        的資料高出3 倍，但該公司後來並沒有將該結果通知FT
        C ，僅僅在其網頁上聲明：FTC 測試的資料不代表煙民
        吸入的焦油和尼古丁數量，煙民不要以為醇香煙是安全
        的，或者比普通香煙安全。實際上，FTC 在1967年測試
        開始時就表示，機器測得的資料並不是煙民吸入的焦油
        量。但是，煙草商們若干億美元的廣告掩蓋了事實真相
        。大衛．伯斯博士自1975年開始編寫各種關於煙草的醫
        學報告，他也曾相信低焦油含量對煙民有益，但後來他
        發現事實並非如此。伯斯說，我們低估了煙草商的設計
        力，他們讓機器吸入少量的焦油，卻讓煙民吸入大量的
        焦油。實際上，煙民吸特醇香煙與吸普通香煙攝入的焦
        油量是相同的。這是因為，機器不能模仿人的吸煙習慣
        ，機器每分鐘吸2 秒煙，機器不會對尼古丁上癮，煙民
        卻不是機器，他們的吸煙習慣對焦油吸入量有很大影響
        。據威廉．費羅介紹，煙民往往忽略這樣一些事實：香
        煙的過濾嘴旁有些透氣孔眼，以保證新鮮空氣進來稀釋
        煙味，如果吸煙時用手指蓋著孔眼，或者用嘴唇覆蓋孔
        眼，都會吸入更多的焦油。此外，猛吸香煙也會導致吸
        入更多的焦油。不僅如此，煙民通常會吸更多數量的低
        焦油香煙。如今，美國銷售的香煙中8 成以上是低焦油
        香煙。人們一直以為，低焦油香煙是為關心健康的煙民
        而設，減少焦油量就是減少死亡，所謂減少香煙危害也
        成了煙草商的一個有效的噱頭。多年前，市場上推出低
        焦油香煙時，專家也曾預計與吸煙有關的患病率會大幅
        減少。然而，這樣的美好前景並未出現，自FTC 測試開
        始以來，美國已有1200萬人因吸煙而死亡」。（擷取自
        http://www.china.org.cn/chinese/kuaixun/53541.
        htm 網頁，發表日期2001年8 月24日）
      (3)「美國國家癌症研究所27日發表的一份報告指出，吸煙
        者從普通香煙轉為抽『焦油含量低』或『輕淡型』煙後
        ，他們患與吸煙有關疾病的可能性並沒有降低。這一結
        論是美國國家癌症研究所研究員在分析了50年來的低焦
        油香煙影響健康的科學資料後得出的。報告說，使用『
        低焦油』的吸煙者往往認為他們患吸煙導致的疾病的風
        險下降，煙草公司也在廣告宣傳中暗示低焦油香煙的好
        處。但報告指出，所有香煙中的焦油與尼古丁比例是一
        樣的，而人們在轉向低焦油品牌的香煙後，將消費更多
        的香煙，結果吸入的尼古丁量並未減少。焦油是煙草在
        燃燒時所生的致癌物質，它能幫助將尼古丁傳遞給吸煙
        者」。（擷取自http://news.xinhuanet.com/misc/000
        1-11/29/content_175890.htm網頁，發表日期2001年11
        月29日）
      (4)「第十一屆煙草與健康世界大會代表的發言表明，選擇
        『淡味』煙的吸煙者所得到的並非他們希望得到的東西
        。與會的發言者批評這些標籤同吸煙者所實際吸入的焦
        油量沒有任何關係。英國衛生局的帕蒂．懷特利用問卷
        調查了1000多名吸煙者，然後又用當面深談的方式對一
        些煙民進行了調查。據懷特說，有3/4 以上的吸煙者是
        從普通的牌子改吸『淡味』煙的。毫不奇怪，在那些改
        換捲煙牌子的人當中，最常見的原因是關心自己的健康
        。懷特說，然而大多數吸煙者並不知道他們選擇的捲煙
        中的焦油含量究竟有多少。他們選擇品牌幾乎完全是根
        據那些對品牌的描述，如淡味、極淡味以及煙盒的顏色
        等。國家癌症研究所的研究員唐納德．肖普蘭解釋說，
        即使吸煙者知道表明焦油含量的數位，政府的試驗結果
        也與健康沒有任何關係，因為吸煙者吸入的焦油與測量
        機的試驗結果並不一樣。通常他們吸入的焦油比測量機
        所表明的數量多得多。普蘭說，自『淡味煙』出現以來
        吸煙者的患病率不斷增加的情況，表明目前聯邦測試制
        度已告失敗」。（擷取自http://dell.hongta.com/cgi
        -bin/shibao/ detail?id=0000000000 網頁，發表日期
        2002年8 月29日）
      (5)「降低焦油含量不能降低煙民死於肺癌風險。本報綜合
        報道不管你是不是煙民，2004年1 月10日《英國醫學雜
        誌》上的一篇論文大概都值得關注。在這篇論文中，美
        國麻省理工學院經濟系教授哈裏斯與美國癌症學會的桑
        等人，首次就『中焦油含量』（每支香煙的焦油含量介
        於15-21 毫克）、『低焦油含量』（8-14毫克）和『超
        低焦油含量』（7 毫克以下）香煙對煙民的危害進行了
        比較研究，得出結論說：降低香煙中的焦油含量，並不
        能降低煙民死於肺癌的風險。低焦油等於低危害？無據
        可查。在沒有專門基金資助的情況下，幾位研究人員找
        到了一個省錢的研究途徑：借用美國癌症學會自1982年
        啟動的一項大規模癌症預防研究中的資料，並著重分析
        了其中90多萬30歲以上的受試者1982年～1988年間肺癌
        死亡情況與香煙焦油含量的關係。論文發表以後，哥倫
        比亞廣播公司（CBS ）網站、《紐約時報》等媒體紛紛
        轉載了美聯社的相關報道，而CBS 網站乾脆採用了這樣
        一個標題：『低焦油香煙考試不及格』。這個研究結論
        本身其實並無新意，因為科學家們早就懷疑所謂的『低
        焦油』並沒有什麼好處。兩年前就專家指出，測試機測
        出的『焦油量』並不等於煙民實際吸入的焦油量，而美
        國國家癌症研究所也曾發表報告稱，並沒有可靠的證據
        表明低焦油就等於低危害。哈裏斯等人的結論固然不會
        令人驚訝，但是，正如舊金山加州大學的格蘭茲（Stan
        Glantz）教授在接受美聯社採訪時說，這項研究非常重
        要，它為此前的理論預言提供了科學上的證明」。（擷
        取自http://www.sina.com.cn，2004年2 月15日深圳晚
        報）
      (6)「在美國的吸煙人群中，長期存在著一個讓人費解的現
        象：黑人吸煙者平均每天吸的煙要比白人吸煙者少幾支
        ，但是，黑人吸煙者患上與吸煙有關的疾病，如肺癌和
        心臟病的危險卻比白人吸煙者要高。為了揭開這個謎，
        美國科學家最近對這兩類吸煙人群進行了研究。研究結
        果發現，問題出在香煙所含的薄荷醇上。研究人員發現
        ，美國的黑人普遍喜歡抽薄荷醇含量高的香煙。這種喜
        好的原因是，薄荷醇含量高的香煙往往也是煙商們吹捧
        的『低焦油』或『低尼古丁』的『柔和型』香煙。針對
        這種情況，研究人員對市面上銷售的48種『薄荷煙』進
        行了化驗。化驗結果顯示，『柔和型』或『超柔和型』
        香煙所含的薄荷醇通常要比正常香煙高出許多。研究人
        員同時發現，薄荷醇含量高的香煙容易使吸煙者在不經
        意間吸入更多的煙氣，或讓煙氣在嘴裏含的時間更長，
        結果反而抵消了『柔和型』香煙原來的『減少尼古丁危
        害』的設計初衷。研究人員表示，『柔和型』香煙的說
        法很容易誤導吸煙者。因為吸煙者會錯誤地認為，既然
        自己抽的煙屬於『低焦油』或『低尼古丁』型，所以害
        處不大，可以放心地多抽幾支。此外，『薄荷煙』的清
        涼往往會使吸煙者感到很舒服，不加防範地大口吸入有
        害的煙氣。實驗發現，與其他吸煙者比較，喜歡抽『薄
        荷煙』者的唾液裏含有大量的可替嚀（人體分解尼古丁
        後獲得的代謝物，具有尼古丁的生物活性）。這就解釋
        了為什麼吸『低焦油』或『低尼古丁』型香煙者反會遇
        到更大的傷害」。（擷取自http://scitech.people.
        com.cn/GB/25893/0000000.html網頁，發表日期2005年
        9 月8 日）
      (7)「許多菸品最近換包裝，並強攻淡菸市場，甚至推出su
        per light 超淡菸品牌。但不管菸品有多light ，國內
        研究顯示，淡菸愛好者體內的尼古丁代謝產物，其實濃
        度和濃菸愛好者沒兩樣，淡菸對健康的殺傷力，一點也
        不light 。在世界衛生組織WHO （新聞、網站）的推動
        下，加入國際菸草控制框架公約的國家，未來對其菸品
        包裝，會有更嚴格的限制，包括mild、light 等字眼，
        將陸續絕跡於外標示。不過台灣的菸商別出心裁，近來
        反而大炒light 這字。民眾發現，許多菸品從去年底開
        始陸續更新包裝，並有不少品牌推出super light 系列
        ，讓推動菸害防制的董氏基金會好氣又好笑。董氏基金
        會菸害防制組主任林清麗說，根據國際菸草控制框架公
        約，例如淡菸、低焦油這些用字，都不得出現於菸品包
        裝上，英文單字如mild、light 也不行，國外公司Mild
        Seven 甚至可能因此得改名。但國內菸商最近竟強打su
        per light ，只能解釋為試圖反撲，要利用light 這字
        的剩餘價值，能騙多少消費者就騙多少。台北醫學大學
        公衛所副教授陳叡瑜指出，菸品上標示light ，確實有
        騙人的感覺，因為根據該所的研究，若比較淡菸、濃菸
        愛好者的呼吸道症狀，可發現淡菸組的症狀並未少於濃
        菸組；再分析濃菸組和淡菸組尿中的可丁尼（尼古丁代
        謝產物）濃度，也發現2 組差別不大。因此菸品包裝有
        light 字眼，雖影射其對健康的負擔也比較light ，但
        實情卻非如此。陳叡瑜並表示，該所研究還把淡菸組細
        分為超淡菸組和淡菸組，其中超淡菸組所抽的菸品，尼
        古丁濃度僅0.1 毫克，看起來是非常淡了，但傷害性還
        是強。這些抽超淡菸者，不但每天吸菸根數最多，其呼
        氣的一氧化碳濃度，也高於抽尼古丁濃度大於0.6 的濃
        菸組。若以一加一等於二的道理來想，淡菸應該比較不
        傷身體，但陳叡瑜強調，這是迷思，因為多數抽淡菸者
        ，其實會有心理代償作用，想說既然菸比較淡，那就多
        抽幾根，且可能因此更頻繁出入吸菸室，結果反而比抽
        濃菸更傷身」。（擷取自http://www.drgachet.com/
        article.asp?AID=2601&WebID=60&KindID=967，發表日
        期2005年8 月25日）
    3.綜合上述，系爭商標圖樣中之「LIGHTS」字眼指定使用香
      煙商品，已有多國專業機構及更多專家學者使用科學論證
      的方式，直接證明有使商品相關消費者產生其所販售之商
      品應較無害於人體健康之直接聯想，而有誤認誤購之虞，
      自有商標法第23條第1 項第11款規定之適用。是被告依法
      核駁其註冊之申請，並無不合。
    4.被告所引據的國外研究報告為可受公評的資料，內容應為
      肯定。
    5.於本件原處分，被告已提出多件證據資料，可以證明並非
      經濟部93年1 月8 日經訴字第09306210240 號訴願決定所
      認為的輾轉推知。
　　理  由
一、按商標有「使公眾誤認誤信其商品或服務之性質、品質或產
    地之虞者」不得註冊，為商標法第23條第1 項第11款所明定
    。有關菸類商品，依其商品性質為有害人體健康。因此，申
    請註冊指定使用於菸類商品之商標圖樣，若使用標示相類似
    淡菸、低焦油或其他誤導、影射吸用該菸品較無害健康之用
    語，則與該淡菸、低焦油菸品與其他菸品均有害人體健康之
    事實不符，且有致公眾誤信其商品性質為較無害健康之虞，
    依上開條款規定，自不得申請註冊。次按，商標包含說明性
    或不具識別性之文字、圖形、記號、顏色或立體形狀，若刪
    除該部分則失其商標圖樣完整性，而經申請人聲明該部分不
    在專用之列，得以該商標申請註冊，固為商標法第19條所明
    定。惟基於避免公眾對商品性質發生誤信之公益考量，申請
    註冊於菸類商品之商標圖樣，若有使用前述相類似淡菸、低
    焦油或其他誤導、影射吸用該菸品較無害健康之用語者，自
    亦不得以聲明不專用方式申請註冊。
二、系爭商標圖樣係由字體放大之「Salem 」外文置於長方形框
    體中央，上下分別有一連串較淡之橫書「SLIM LIGHTS 」字
    樣自上而下排列，再有「MENTHOL 」、「100S」字樣穿插於
    下方，及右側併立有墨色粗、細線條之設計圖所構成。依原
    告於92年5 月30日向被告之陳述意見書，聲明系爭商標圖樣
    中之「MENTHOL 」、「100S」及「LIGHTS」不得單獨主張專
    用權。惟查，「MENTHOL 」為「薄荷腦」之意、「100S」類
    似為產品內容相關之型號或數碼，均屬商品之說明，雖符合
    聲明不專用之規定。但「LIGHTS」單純字義則有「淡煙」之
    意，而系爭商標指定使用於香煙、菸草、菸等商品，未必均
    屬淡煙，其於商標上註記「LIGHTS」與其商品本身之品質已
    有不符，而有致公眾誤認誤信其商品之品質之虞。況系爭商
    標圖樣上之「LIGHTS」一字，所給予菸類商品消費者顯有「
    自己抽的煙屬於『低焦油』或『低尼古丁』型，所以害處不
    大」、「有light 字眼，對健康的負擔也比較light 」之印
    象。其與淡菸、低焦油菸品與其他菸品均有害人體健康之事
    實不符。系爭商標所表彰香煙等商品之相關消費者，會自商
    標圖樣上之「LIGHTS」一字本身，輕易推導而產生該等商品
    之性質應較無害於人體健康之直接聯想，而有誤認誤購之虞
    ，顯屬商標法第23條第1 項第11款規定之情形，而不得註冊
    。且依首揭說明，亦不能以聲明不專用方式申請註冊。
三、原告雖主張系爭商標以外文「LIGHTS」指定使用於香煙、菸
    草、菸等商品，依其字面文義雖使消費者認識該香煙商品口
    味較淡、含有較低焦油及尼古丁，惟至多僅屬商標法第23條
    第1 項第2 款所規定之商品品質之說明，依同法第19條之規
    定，應得經聲明該部分不在專用之列後，准予註冊。菸品均
    有害人體健康，為一般消費者普遍具有之認識，事實上無論
    淡菸或一般的香菸（非淡菸）於包裝盒上均一律標示有吸菸
    有害健康或類似之警語，原告產製之香煙商品亦依規定於最
    大外表面積明顯位置處標示：「行政院衛生署警告：戒菸可
    減少健康的危害」，並以中文標示尼古丁及焦油含量。系爭
    商標圖樣中之「LIGHTS」旨在告訴消費者，此品牌香煙口味
    較淡，並且焦油、尼古丁含量少於「SALEM 」品牌下之其他
    品項，故「LIGHTS」用語可以幫助消費「SALEM 」品牌的吸
    菸者找到他們想要的特定品項。「LIGHTS」文字本身從來不
    會傳達任何關於健康的訊息。於香煙商品上標示「LIGHTS」
    字樣，確能提供消費者區辨香煙口味之濃淡及焦油、尼古丁
    含量相對較少之訊息，並未使消費者誤認其性質或品質等等
    。
四、經查，「LIGHTS」單純字義有「淡煙」之意，而系爭商標指
    定使用於香煙、菸草、菸等商品，未必均屬淡煙，其於商標
    上註記「LIGHTS」與其商品本身之品質已有不符，而有致公
    眾誤認誤信其商品之品質之虞，業如前述。原告雖指實際使
    用於一般香煙時不會有LIGHTS的字樣，為淡煙時，就有LIGH
    TS的字樣等語。但系爭商標既將「LIGHTS」作為商標圖樣之
    一部分，且指定使用商品並未限制使用在屬淡煙之香煙、菸
    草、菸等商品，系爭商標自有可能標示於事實上非淡煙之香
    煙、菸草、菸等商品，而使一般消費者產生誤認誤信之情事
    。又依原處分卷附相關研究結果與分析報告顯示：
（一）「日本癌研究會病理部的石川雄一主任研究員在對肺癌患
      者做細胞組織分類調查時發現，70年代腺癌占33％，到90
      年代已增至54％。據研究人員分析，腺癌增加的主要原因
      是低焦油過濾咀香煙的普及。近年來，低焦油過濾咀香煙
      憑藉『對健康損害較小』的宣傳而成為暢銷商品。焦油是
      香煙中代表性的致癌物質。日本從60年代起，由普通香煙
      向過濾咀香煙急速轉換，接著又從高焦油香煙向低焦油香
      煙轉產。過濾咀能將香煙煙霧中較大的顆粒去除，大顆粒
      煙塵容易在易發扁平上皮癌的支氣管上沈積。吸低焦油香
      煙的人們，為彌補尼古丁攝取量的不足，拼命把香煙煙霧
      吸入肺部深處，使腺癌多發區末梢部的煙霧吸入量增加。
      另經老鼠實驗證實，低焦油香煙裏含量較多的硝酸燃燒生
      成的亞硝酸胺，是誘發腺癌的特異致癌物質。因此，低焦
      油香煙雖減少了患扁平上皮癌的風險，卻增加了患腺癌的
      風險。大多數學者認為，低焦油香煙有如下弊病：1 、大
      多數吸煙者有尼古丁依賴症，為保持血液中尼古丁的濃度
      ，他們要麼多增加抽煙支數，才能將香煙煙霧吸入肺部深
      處。2 、低焦油香煙並不減少和心肌梗塞、心絞痛有關的
      一氧化碳。據美聯邦通商委員會和麻塞諸塞州衛生部等發
      表的研究資料，由於低焦油香煙使煙霧吸入肺的深部，因
      此吸煙者反而比過去吸入更多的焦油、尼古丁及其他致癌
      物質。過去有定論說，扁平上皮癌受香煙影響較大，而腺
      癌和香煙關係較小。但根據石川的研究，腺癌有不同種類
      ，已發現和吸煙有密切關係的腺癌發病率正在增加。另據
      美國的研究，如果不吸煙者為1 ，則吸煙者患腺癌的危險
      程度，20年前男性為4.6 ，女性為1.5 ，最近已擴大為男
      性19.0 ， 女性8.1 ，這說明低焦油香煙和腺癌有關」。
      （擷取自http:/ /search.envir.com.cn/info/np/file
      e.asp?file=996-19-9.txt 網頁，發表日期1999年6 月19
      日文匯報）
（二）「美國聯邦貿易委員會(FTC) 從1967年開始用測試機來測
      量香煙中尼古丁和焦油的含量，公佈每種牌子的測試結果
      。但是，自1976年受僱於菲利普．莫利斯公司的威廉．費
      羅說，測試機吸入的焦油量與煙民吸入的焦油量並不相同
      。根據這家生產萬寶路的著名煙草公司1977年的一份研究
      報告，煙民實際攝入的焦油量比FTC 報告的資料高出3 倍
      ，但該公司後來並沒有將該結果通知FTC ，僅僅在其網頁
      上聲明：FTC 測試的資料不代表煙民吸入的焦油和尼古丁
      數量，煙民不要以為醇香煙是安全的，或者比普通香煙安
      全。實際上，FTC 在1967年測試開始時就表示，機器測得
      的資料並不是煙民吸入的焦油量。但是，煙草商們若干億
      美元的廣告掩蓋了事實真相。大衛．伯斯博士自1975年開
      始編寫各種關於煙草的醫學報告，他也曾相信低焦油含量
      對煙民有益，但後來他發現事實並非如此。伯斯說，我們
      低估了煙草商的設計力，他們讓機器吸入少量的焦油，卻
      讓煙民吸入大量的焦油。實際上，煙民吸特醇香煙與吸普
      通香煙攝入的焦油量是相同的。這是因為，機器不能模仿
      人的吸煙習慣，機器每分鐘吸2 秒煙，機器不會對尼古丁
      上癮，煙民卻不是機器，他們的吸煙習慣對焦油吸入量有
      很大影響。據威廉．費羅介紹，煙民往往忽略這樣一些事
      實：香煙的過濾嘴旁有些透氣孔眼，以保證新鮮空氣進來
      稀釋煙味，如果吸煙時用手指蓋著孔眼，或者用嘴唇覆蓋
      孔眼，都會吸入更多的焦油。此外，猛吸香煙也會導致吸
      入更多的焦油。不僅如此，煙民通常會吸更多數量的低焦
      油香煙。如今，美國銷售的香煙中8 成以上是低焦油香煙
      。人們一直以為，低焦油香煙是為關心健康的煙民而設，
      減少焦油量就是減少死亡，所謂減少香煙危害也成了煙草
      商的一個有效的噱頭。多年前，市場上推出低焦油香煙時
      ，專家也曾預計與吸煙有關的患病率會大幅減少。然而，
      這樣的美好前景並未出現，自FTC 測試開始以來，美國已
      有1200萬人因吸煙而死亡」。（擷取自http://www.china
      .org.cn/chinese/kuaixun/53541.htm 網頁，發表日期
      2001年8 月24日）
（三）「美國國家癌症研究所27日發表的一份報告指出，吸煙者
      從普通香煙轉為抽『焦油含量低』或『輕淡型』煙後，他
      們患與吸煙有關疾病的可能性並沒有降低。這一結論是美
      國國家癌症研究所研究員在分析了50年來的低焦油香煙影
      響健康的科學資料後得出的。報告說，使用『低焦油』的
      吸煙者往往認為他們患吸煙導致的疾病的風險下降，煙草
      公司也在廣告宣傳中暗示低焦油香煙的好處。但報告指出
      ，所有香煙中的焦油與尼古丁比例是一樣的，而人們在轉
      向低焦油品牌的香煙後，將消費更多的香煙，結果吸入的
      尼古丁量並未減少。焦油是煙草在燃燒時所生的致癌物質
      ，它能幫助將尼古丁傳遞給吸煙者」。（擷取自http://n
      ews.xinhuanet.com/misc/0001-11/29/content_175890.
      htm 網頁，發表日期2001年11月29日）
（四）「第十一屆煙草與健康世界大會代表的發言表明，選擇『
      淡味』煙的吸煙者所得到的並非他們希望得到的東西。與
      會的發言者批評這些標籤同吸煙者所實際吸入的焦油量沒
      有任何關係。英國衛生局的帕蒂．懷特利用問卷調查了10
      00多名吸煙者，然後又用當面深談的方式對一些煙民進行
      了調查。據懷特說，有3/4 以上的吸煙者是從普通的牌子
      改吸『淡味』煙的。毫不奇怪，在那些改換捲煙牌子的人
      當中，最常見的原因是關心自己的健康。懷特說，然而大
      多數吸煙者並不知道他們選擇的捲煙中的焦油含量究竟有
      多少。他們選擇品牌幾乎完全是根據那些對品牌的描述，
      如淡味、極淡味以及煙盒的顏色等。國家癌症研究所的研
      究員唐納德．肖普蘭解釋說，即使吸煙者知道表明焦油含
      量的數位，政府的試驗結果也與健康沒有任何關係，因為
      吸煙者吸入的焦油與測量機的試驗結果並不一樣。通常他
      們吸入的焦油比測量機所表明的數量多得多。普蘭說，自
      『淡味煙』出現以來吸煙者的患病率不斷增加的情況，表
      明目前聯邦測試制度已告失敗」。（擷取自http://dell.
      hongta.com/cgi-bin/shibao/detail?id=0000000000網頁
      ，發表日期2002年8 月29日）
（五）「降低焦油含量不能降低煙民死於肺癌風險。本報綜合報
      道不管你是不是煙民，2004年1 月10日《英國醫學雜誌》
      上的一篇論文大概都值得關注。在這篇論文中，美國麻省
      理工學院經濟系教授哈裏斯與美國癌症學會的桑等人，首
      次就『中焦油含量』（每支香煙的焦油含量介於15-21 毫
      克）、『低焦油含量』（8-14毫克）和『超低焦油含量』
      （7 毫克以下）香煙對煙民的危害進行了比較研究，得出
      結論說：降低香煙中的焦油含量，並不能降低煙民死於肺
      癌的風險。低焦油等於低危害？無據可查。在沒有專門基
      金資助的情況下，幾位研究人員找到了一個省錢的研究途
      徑：借用美國癌症學會自1982年啟動的一項大規模癌症預
      防研究中的資料，並著重分析了其中90多萬30歲以上的受
      試者1982年~1988 年間肺癌死亡情況與香煙焦油含量的關
      係。論文發表以後，哥倫比亞廣播公司（CBS ）網站、《
      紐約時報》等媒體紛紛轉載了美聯社的相關報道，而CBS
      網站乾脆採用了這樣一個標題：『低焦油香煙考試不及格
      』。這個研究結論本身其實並無新意，因為科學家們早就
      懷疑所謂的『低焦油』並沒有什麼好處。兩年前就專家指
      出，測試機測出的『焦油量』並不等於煙民實際吸入的焦
      油量，而美國國家癌症研究所也曾發表報告稱，並沒有可
      靠的證據表明低焦油就等於低危害。哈裏斯等人的結論固
      然不會令人驚訝，但是，正如舊金山加州大學的格蘭茲（
      StanGlantz）教授在接受美聯社採訪時說，這項研究非常
      重要，它為此前的理論預言提供了科學上的證明」。（擷
      取自http://www.sina.com.cn，2004年2 月15日深圳晚報
      ）
（六）「在美國的吸煙人群中，長期存在著一個讓人費解的現象
      ：黑人吸煙者平均每天吸的煙要比白人吸煙者少幾支，但
      是，黑人吸煙者患上與吸煙有關的疾病，如肺癌和心臟病
      的危險卻比白人吸煙者要高。為了揭開這個謎，美國科學
      家最近對這兩類吸煙人群進行了研究。研究結果發現，問
      題出在香煙所含的薄荷醇上。研究人員發現，美國的黑人
      普遍喜歡抽薄荷醇含量高的香煙。這種喜好的原因是，薄
      荷醇含量高的香煙往往也是煙商們吹捧的『低焦油』或『
      低尼古丁』的『柔和型』香煙。針對這種情況，研究人員
      對市面上銷售的48種『薄荷煙』進行了化驗。化驗結果顯
      示，『柔和型』或『超柔和型』香煙所含的薄荷醇通常要
      比正常香煙高出許多。研究人員同時發現，薄荷醇含量高
      的香煙容易使吸煙者在不經意間吸入更多的煙氣，或讓煙
      氣在嘴裏含的時間更長，結果反而抵消了『柔和型』香煙
      原來的『減少尼古丁危害』的設計初衷。研究人員表示，
      『柔和型』香煙的說法很容易誤導吸煙者。因為吸煙者會
      錯誤地認為，既然自己抽的煙屬於『低焦油』或『低尼古
      丁』型，所以害處不大，可以放心地多抽幾支。此外，『
      薄荷煙』的清涼往往會使吸煙者感到很舒服，不加防範地
      大口吸入有害的煙氣。實驗發現，與其他吸煙者比較，喜
      歡抽『薄荷煙』者的唾液裏含有大量的可替嚀（人體分解
      尼古丁後獲得的代謝物，具有尼古丁的生物活性）。這就
      解釋了為什麼吸『低焦油』或『低尼古丁』型香煙者反會
      遇到更大的傷害」。（擷取自http://scitech.people.co
      m.cn/GB/25893/0000000.html網頁，發表日期2005年9 月
      8 日）
（七）「許多菸品最近換包裝，並強攻淡菸市場，甚至推出supe
      r light 超淡菸品牌。但不管菸品有多light ，國內研究
      顯示，淡菸愛好者體內的尼古丁代謝產物，其實濃度和濃
      菸愛好者沒兩樣，淡菸對健康的殺傷力，一點也不light
      。在世界衛生組織WHO(新聞、網站) 的推動下，加入國際
      菸草控制框架公約的國家，未來對其菸品包裝，會有更嚴
      格的限制，包括mild、light 等字眼，將陸續絕跡於外標
      示。不過台灣的菸商別出心裁，近來反而大炒light 這字
      。民眾發現，許多菸品從去年底開始陸續更新包裝，並有
      不少品牌推出super light 系列，讓推動菸害防制的董氏
      基金會好氣又好笑。董氏基金會菸害防制組主任林清麗說
      ，根據國際菸草控制框架公約，例如淡菸、低焦油這些用
      字，都不得出現於菸品包裝上，英文單字如mild、light
      也不行，國外公司Mild Seven甚至可能因此得改名。但國
      內菸商最近竟強打super light ，只能解釋為試圖反撲，
      要利用light 這字的剩餘價值，能騙多少消費者就騙多少
      。台北醫學大學公衛所副教授陳叡瑜指出，菸品上標示
      light ，確實有騙人的感覺，因為根據該所的研究，若比
      較淡菸、濃菸愛好者的呼吸道症狀，可發現淡菸組的症狀
      並未少於濃菸組；再分析濃菸組和淡菸組尿中的可丁尼（
      尼古丁代謝產物）濃度，也發現2 組差別不大。因此菸品
      包裝有light 字眼，雖影射其對健康的負擔也比較light
      ，但實情卻非如此。陳叡瑜並表示，該所研究還把淡菸組
      細分為超淡菸組和淡菸組，其中超淡菸組所抽的菸品，尼
      古丁濃度僅0.1 毫克，看起來是非常淡了，但傷害性還是
      強。這些抽超淡菸者，不但每天吸菸根數最多，其呼氣的
      一氧化碳濃度，也高於抽尼古丁濃度大於0.6 的濃菸組。
      若以一加一等於二的道理來想，淡菸應該比較不傷身體，
      但陳叡瑜強調，這是迷思，因為多數抽淡菸者，其實會有
      心理代償作用，想說既然菸比較淡，那就多抽幾根，且可
      能因此更頻繁出入吸菸室，結果反而比抽濃菸更傷身」。
      （擷取自http://www.drgachet.cocle.asp?AID=2601&Web
      ID=60&KindID=967，發表日期2005 年8月25日）
五、綜上所述，依據上述專業機構及學者教授公開發表之研究結
    果及分析報告可知，菸品標示light 文字，雖影射其對健康
    的負擔也比較light ，但實際其對身體健康之傷害甚至比抽
    濃菸更為重大。因此，將「LIGHTS」文字使用於香煙商品上
    ，將使得商品相關消費者產生其所販售之商品應較無害於人
    體健康之直接聯想，顯與其淡煙有害人體健康甚鉅之事實不
    符，且有致公眾誤信其商品性質為較無害健康之虞，依首開
    條款規定，自不得申請註冊。原告上述主張，非屬可採。又
    基於避免公眾對商品性質發生誤信之公益考量，申請註冊於
    菸類商品之商標圖樣，若有使用相類似淡菸而影射較無害健
    康之用語，自亦不得以聲明不專用方式申請註冊。
六、原告另主張被告前次處分業經經濟部以93年1 月8 日經訴字
    第09306210240 號訴願決定書撤銷在案，其重為處分，仍執
    相同理由駁回系爭商標申請註冊案，顯已違反訴願法第95條
    及第96條規定部分。經查，前揭經濟部訴願決定書撤銷被告
    前次處分之理由主要係認，「LIGHTS」一字為「淡煙」之意
    ，被告稱以之作為商標之一部分，使用於香煙等商品，有誤
    導消費者誤信該等商品較健康或無害，反而為人體帶來更大
    的危機等情，係輾轉推演之結果，難謂係一般消費者逕自「
    LIGHTS」本身文意可直接輕易推導而得者。惟如前所述，本
    件原處分業經被告依經濟部訴願決定意旨，另行積極蒐集相
    關文獻及報導，從國內外醫學界、商業、貿易、衛生、學術
    等各個層面，以各專家學者之多件研究報告及英國醫學雜誌
    、美國哥倫比亞廣播公司（CBS ）網站、紐約時報、美聯社
    等媒體之相關報導為佐證，重為審酌後所作成，該等相關資
    料已充分明白，堪認系爭商標有商標法第23條第1 項第11款
    規定之情形，而不得註冊。原處分與前揭經濟部訴願決定意
    旨並無不合，尚無違反訴願法第95條及第96條之規定。
七、至於原告所指被告曾核准多件商標於聲明各該商標圖樣上之
    「LIGHTS」不在專用之內後准予註冊在案，甚至無須聲明各
    該商標圖樣上之「LIGHTS」不在專用之內，即准許其註冊部
    分，應屬另案是否妥適問題，尚不能執為系爭商標應准註冊
    之論據。又系爭商標既因有商標法第23條第1 項第11款規定
    之情形，而不得准予註冊，其係基於系爭商標之註冊有使公
    眾誤認誤信其商品或服務之性質、品質或產地之虞之重大公
    益上理由所為立法上合理適當之限制，原告主張原處分及訴
    願決定不當限制原告在商品上標示客觀資訊之自由，違背法
    律保留原則及被告不准系爭商標聲明「LIGHTS」不在專用之
    列而准予註冊，有違新修正菸害防制法規定部分，均非可採
    。從而被告以系爭商標之註冊即有違審定時商標法第23條第
    1 項第11款之規定而為系爭商標不准予註冊之審定，於法並
    無不合，訴願決定予以維持，亦屬妥適。原告主張前詞，請
    求撤銷訴願決定及原處分，並命被告就系爭商標為核准註冊
    之處分，為無理由，應予駁回。
據上論結，本件原告之訴為無理由，爰依行政訴訟法第98條第3
項前段，判決如主文。
中　　華　　民　　國　　96　　年　 　8　　月　 16  　 日
                          第三庭審判長法　官  姜素娥
           　　　　　　　　　　     　法　官　曹瑞卿
           　　　　　　　　　     　　法　官  陳國成
上為正本係照原本作成。
如不服本判決，應於送達後20日內向本院提出上訴狀並表明上訴
理由，如於本判決宣示後送達前提起上訴者，應於判決送達後20
日內補提上訴理由書（須按他造人數附繕本）。
中　　華　　民　　國　　96　　年　 　8　　月　 21  　 日
      　　　　　　　　　   　 　      書記官  王英傑
